【裁判字號】    90,上易,479
【裁判日期】    901113
【裁判案由】    損害賠償
【裁判全文】
台灣高等法院民事判決  九十年度上易字第四七九號
    上訴人      大目工程有限公司
    法定代理人  鄭金生
    被上訴人    國立中正紀念堂管理處
    法定代理人  曾坤地
    訴訟代理人  許庭偉
右當事人間請求損害賠償事件，上訴人對於中華民國九十年六月二十日臺灣台北地方
法院八十九年度訴字第五四四一號第一審判決提起上訴，本院判決如左：
    主    文
上訴駁回。
第二審訴訟費用由上訴人負擔。
    事    實
甲、上訴人方面：
一、聲明：求為判決：(一)原判決關於不利上訴人部分廢棄。(二)上開廢棄部分，被上訴
    人應再給付上訴人新台幣（下同）三十四萬七千七百十九元及自民國（下同）八
    十九年十二月二十二日起至清償日止，按年息百分之五計算之利息。
二、陳述：除與原判決記載相同部分，予以引用外，並補稱：
    系爭工程如附表第一大項第五、第六、第八小項所示電線接線工程及第二大項第
    三、第五小項所示修補工程瑕疵，並非上訴人所造成，而係工程合約書內容本即
        無此項工程項目之約定，故不得歸責於上訴人。
三、證據：援用原審之立證方法。
乙、被上訴人方面：
一、聲明：求為判決：上訴駁回。
二、陳述：除與原判決記載相同部分，予以引用外，並補稱：
    兩造間所訂立之工程合約書附件即國立中正紀念堂管理處機電組工程有關需求事
    項詳細表第五條第一項第二款已明白約定系爭工程含配、接線施工，故如附表第
    一大項第五、第六、第八小項所示電線接線工程自屬上訴人應負責之工程範圍。
    又依工程合約書第二十條第四項之約定，上訴人應對施工期間之損壞或遷移被上
    訴人設施或公共設施予以修復或回復，故如附表第二大項第三、第五小項所示修
    補工程，亦在上訴人依工程合約約定應負責修補之範圍。
三、證據：援用原審之立證方法。
    理    由
一、本件上訴人起訴主張：兩造於八十九年五月九日簽訂工程合約書，約定由伊承攬
    被上訴人汰換地板燈管線及漏電開關設備工程（下稱系爭工程），承攬報酬為三
    十二萬零三百五十七元，伊復依約繳交一萬六千五百元之履約保證金予被上訴人
    。詎系爭工程完成後進行驗收時，被上訴人竟無端終止系爭工程合約，拒付工程
    款及返還保證金。又系爭工程有設計變更及追加工程計一萬三千元（鑽孔八千元
    及燈槽內和新配線連接工資五千元），亦未據被上訴人給付。又伊因被上訴人未
    依合約為給付，致伊家庭生活費用短缺及信用遭受打擊，受有非財產上之損害二
    十五萬元等情，求為命被上訴人給付五十九萬九千八百五十七元，及自起訴狀繕
    本送達之翌日起至清償日止，按年息百分之五計付利息之判決（原審判決命被上
    訴人給付二十五萬二千一百三十八元本息部分，未據被上訴人聲明不服而確定）
    。
    被上訴人則以：上訴人依約應於八十九年七月八日完工，惟遲至同年七月十九日
    始申報完工，而其所施作之工程於八十九年七月二十八日初驗時，發現有如附表
    所列二大項十四小項之缺失，經伊分別於同年八月七日及同年八月二十九日函催
    上訴人於同年八月二十一日及同年九月十一日前修補瑕疵後，上訴人仍未依限改
    善，伊乃依系爭工程合約書第二十五條第一項第九款約定，於同年十一月一日發
    函向上訴人表示終止契約，並依工程合約書第二十二條第二項第九款之約定，沒
    收履約保證金，故伊僅須就上訴人已施作無瑕疵部分負給付工程款之責。又系爭
    工程並無設計變更或追加工程，況縱如上訴人所云有變更或追加工程，惟上訴人
    逾期完工一百零三日，罰款為三萬二千九百六十元，亦足供兩相抵銷等語，資為
    抗辯。
二、經查上訴人主張兩造於八十九年五月九日訂立系爭工程合約，約定由上訴人承攬
    被上訴人汰換地板燈管線及漏電開關設備工程，承攬報酬為三十二萬零三百五十
    七元，上訴人並依約繳交一萬六千五百元之履約保證金之事實，業據其提出系爭
    工程合約書為證（見原審卷第二一頁至第三八頁），且為被上訴人所不爭執，固
    堪信為真實。惟上訴人另主張伊已依約完成系爭工程，被上訴人竟無瑞終止系爭
    工程合約，拒付工程款及返還履約保證金云云，則為被上訴人所否認，並以前開
    情詞置辯。經查依兩造間所訂立之系爭工程合約書於第二十五條第一項第九款約
    定：「（一）乙方（指上訴人）履約，．．．有查驗或驗收不合格，且未於通知
    期限內依規定辦理者，甲方（指被上訴人）得以書面通知乙方終止或解除契約．
    ．．」（見原審卷第二八頁）；復於第二十二條第二項第九款約定，如有上開情
    形時，被上訴人得沒收上訴人所繳納之履約保證金及其孳息（見原審卷第二六頁
    ）。次查被上訴人所抗辯伊於八十九年七月二十八日就上訴人所施作之系爭工程
    辦理初驗時，即發現有如附表所示二大項十四小項之缺失等語，業經原審囑託台
    灣區電氣工程工業同業公會會同兩造實施鑑定後，認為上訴人之施工有如附表第
    一大項第一至第九小項，及第二大項第三及第五小項所示瑕疵，此有該公會九十
    年五月二日電程會總字第０五二九號函暨鑑定報告可憑（見原審卷第二九○頁至
    第二九二頁），應屬真實。雖上訴人主張上開附表第一大項第五、第六及第八小
    項及第二大項第三及第五小項所示工程項目不屬系爭工程合約書所載之範圍云云
    。惟為被上訴人所否認，且兩造間所訂立之系爭工程合約書附件即國立中正紀念
    堂管理處機電組工程有關需求事項詳細表第五條第一項第二款已明白約定：「如
    圖配管ＥＭＴ管ＰＶＣ電線以端子盤箱接線，管線口頭以矽質膠封密」（見原審
    卷三三頁），足證兩造間確有就如附表第一大項第五、第六及第八小項配線工程
    予以約定，足見上訴人所為此部分之主張，殊不足取。又系爭工程合約書第二十
    條第四項亦明白約定：「工程竣工後，乙方（指上訴人）應對施工期間損壞或遷
    移之甲方（指被上訴人）設施或公共設施予以修復或回復．．．，始得認定為工
    程完工」（見原審卷第二五頁），故如附表第二大項第三、第五小項所示修補工
    程，顯亦在上訴人依工程合約約定應負責施作之範圍，從而上訴人所為此部分之
    主張，亦不足取。
三、又查被上訴人抗辯伊於初驗發現上訴人所施作之工程有如前述之瑕疵後，即分別
    於八十九年八月七日及同年八月二十九日以（八九）正總字第一二六二號函、（
    八九）正總字第一三一七號函催告上訴人於同年八月二十一日及同年九月十一日
    前修補瑕疵，詎上訴人始終未依限改善，伊乃於同年十一月一日以（八九）正總
    字第一八０九號函向上訴人表示終止契約，並沒收履約保證金，而該函已於同年
    月三日經上訴人收受等情，亦有上訴人在原審所提出之上開函文可證（見原審卷
    第十四頁至第十八頁）。經核與上開兩造間所訂立之系爭工程合約書第二十五條
    第一項第九款及第二十二條第二項第九款約定相符。是上訴人主張其已履行合約
    ，請求被上訴人返還履約保證金一萬六千五百元，即屬無據。至被上訴人就上訴
    人已施作部分之工程，所應給付之工程款（未含稅）為二十九萬零六百零二元（
    其計算式為：合約約定之工程款320357元－稅負15255元，核算時就原判決附表
    二第十項所列兩造不爭執之核減金額14500元=290602元），經扣除前開瑕疵修補
    費用之金額為一萬九千零八十元（見原審卷第二九二頁所附台灣區電氣工程同業
    公會所為之鑑定報告）後，所得被上訴人應給付之實際工程款金額（含稅）為二
    十八萬五千零九十八元（其計算式為：【290602元-19080元】X1.05=285098元）
    ，有如原判決事實及理由內第四項第二款所為之核算。至上訴人另主張系爭工程
    有變更及追加工程，請求被上訴人給付鑽孔工程八千元及燈槽內和新配線連接工
    資五千元，為被上訴人所否認，而台灣區電氣工程同業公會所為之鑑定結果，亦
    認為本件並無追加工程（見原審卷第二九○頁），再上訴人復不能就有變更工程
    部分之事實舉證以實其說，是上訴人所為系爭工程有追加及變更云云，尚不足取
    。從而上訴人請求被上訴人給付追加及變更工程款一萬三千元，即屬無據。
四、末查被上訴人抗辯系爭工程之完工日期應為八十九年七月八日，而上訴人於同年
    月十九日始提送完工報告書申請驗收，顯已逾期十一日；又因上訴人於初驗後迄
    未修補前揭瑕疵，是自八十九年七月二十八日辦理初驗起至同年十一月一日終止
    契約時止，亦已逾期九十七日，惟扣除上訴人所主張之巴拿馬總統訪華軍禮歡迎
    、總統就職、總統蒞臨被上訴人處、上訴人高壓停電大保養、連前副總統蒞臨被
    上訴人處等五天不能工作之日數，上訴人仍逾期一百零三日，計須給付被上訴人
    逾期賠償金三萬二千九百六十元，應自工程款中扣抵等語。雖為上訴人所否認，
    並主張系爭工程之完工日期應為八十九年七月十三日云云，但查上訴人所提出之
    系爭工程合約書第六條明載完工期限為八十九年七月八日（見原審卷第二一頁）
    ，又依系爭工程合約書附件之前揭需求事項表所示系爭工程應於四十個工作天內
    完工，而系爭工程合約書第六條第一項約定系爭工程之開工期限為八十九年五月
    十二日，如以每週工作天五日計算，應認被上訴人所抗辯完工日期應為八十九年
    七月八日為可取，上訴人所為完工日期應為八十九年七月十三日之主張，殊不足
    取。茲上訴人對於其係於八十九年七月十九日提送完工報告書及同年月二十八日
    進行初驗等情並不爭執（見原審卷第三一一頁），則被上訴人據此核計上訴人逾
    期之天數自八十九年七月九日起至同年七月十九日止及自同年七月二十八日起至
    同年十一月一日止，共一百零八天，於扣除巴拿馬總統訪華軍禮歡迎、總統就職
    、總統蒞臨被上訴人處、上訴人高壓停電大保養、連前副總統蒞臨被上訴人處等
    五天不能工作之日數後，抗辯上訴人逾期完工一百零三天等語，即為可取。又依
    兩造間所訂立之系爭工程合約書第二十一條約定：「乙方（指上訴人）倘不依照
    合約規定期限完工，應按逾期之日數，每日賠償甲方（指被上訴人）損失按合約
    總價千分之一計算，折合新台幣佰貳拾元，是項賠償款，甲方得在乙方未領工
    程款內扣除，如有不足，應由乙方補足之」。故被上訴人依上開約定，抗辯上訴
    人應賠償三萬二千九百六十元（其計算式為：合約總價320357元X1/1000X逾期日
    數103= 32960元），並應自上訴人所得請求之工程款中扣抵，應屬有據。從而，
    上訴人所得請求被上訴人給付之金額應為二十五萬二千一百三十八元（其計算式
    為：285098元-32960元= 252138元）。
五、另上訴人又以被上訴人遲延交付工程款，致伊受有信用及家庭生活費用短缺等打
    擊，請求被上訴人應賠償其非財產上損害之慰藉金二十五萬元云云。惟按公司係
    依法組織之法人，無精神上痛苦可言，自無請求精神慰藉金之餘地（最高法院六
    十二年台上字第二八○六號判例參照）。本件上訴人既為公司，自係依法組織之
    法人，並無精神上痛苦可言，故其請求被上訴人賠償其非財產上損害之慰藉金二
    十五萬元，應屬無據。
六、綜上所述，上訴人本於系爭工程合約之約定，僅得請求被上訴人給付工程款二十
    五萬二千一百三十八元及自起訴狀繕本送達之翌日即八十九年十二月二十二日起
    至清償日止，按年息百分之五計算之利息，至超過上開部分上訴人之請求，即屬
    無據，不應准許。從而，原審就上開不應准許部分所為上訴人敗訴之判決，並無
    不合。上訴論旨仍執詞指摘原判決此部分不當，求予廢棄改判，為無理由。
七、至兩造其餘之攻擊或防禦方法，及未經援用之證據，經本院斟酌後，認為均不足
    以影響本判決之結果，自無逐一詳予論駁之必要，併此敘明。
八、據上論結，本件上訴為無理由，依民事訴訟法第四百四十九條第一項、第七十八
    條，判決如主文。
中      華      民      國    九十      年      十一      月    十三    日
                                  臺灣高等法院民事第十三庭
                                      審判長法  官  林  鄉  誠
                                            法  官  劉  清  景
                                            法  官  謝  碧  莉
右正本係照原本作成。
不得上訴。
中      華      民      國    九十      年      十一      月    十五    日
                                            書記官  丁  華  平


司法院資訊處製作；財團法人民間司法改革基金會備份。
